臺灣高等法院臺南分院刑事判決　 95年度重上更(三)字第262號
上　訴　人
即　被　告　乙○○
選任辯護人　汪玉蓮　律師
上列上訴人因違反貪污治罪條例案件，不服臺灣臺南地方法院90
年度訴字第1526號中華民國91年12月20日第一審判決（起訴案號
：臺灣臺南地方法院檢察署89年度偵字第12695號），提起上訴
，經判決後，由最高法院第三次發回更審，本院判決如下：
    主  文
原判決撤銷。
乙○○公務員假借職務上之機會，以故意犯連續詐欺得利罪，處
有期徒刑拾月。
    事  實
一、乙○○為台南市政府環境保護局（下稱台南市環保局）政風
    室主任，負責政風預防、法令宣導、員工貪瀆與不法資料發
    掘、防弊，並在台南市環保局「臺南市城西第一期垃圾衛生
    掩埋場封閉覆土工程」（下稱城西工程）事務中擔任營繕工
    程稽核小組成員，職務上負責環保局該工程發包審核及工程
    施作過程督導，係依據法令從事公務人員。
二、緣臺南市環保局於民國八十七年九月間，發包總工程款新台
    幣（下同）五千四百十八萬元「城西工程」予宏欣營造股份
    有限公司（下稱宏欣公司），並由華門工程顧問股份有限公
    司（下稱華門公司）為監造人，而於八十八年三月間，因疑
    有襯底覆土取土來源不實而造成進度嚴重落後之弊端，由法
    務部調查局台南市調查站（下稱台南市調查站）著手調查是
    否涉有不法，並於八十八年三月四日由台南市調查站派員向
    台南市環保局調取「城西工程」合約書。詎乙○○明知該工
    程發生弊端疑義，且調查單位已著手調查，卻以其身兼「單
    位政風主管」及「台南市環保局營繕工程稽核小組成員」之
    職務之機會，竟意圖為自己及第三人不法所有之概括犯意，
    在執行工程督導及抽查工程品質之職權時，一面向承包商宏
    欣公司表示工程涉有幣端，其有權糾正查核；另外再三向宏
    欣公司人員詐稱該案台南市調查站正在調查，其與台南市調
    查站人員很熟，可以疏通處理云云。而使宏欣公司負責人盧
    芳村、何莒華因該工程襯底覆土取土來源不實，自八十八年
    二月間起，即屢經台南市調查站人員約談，誤認乙○○可以
    疏通調查站之調查而陷於錯誤，遂由宏欣公司協理張郁文出
    面招待乙○○，乙○○先於八十八年三月十二日，在台南市
    ○○○路「冠天下理髮院」；後於八十八年五月七日晚上至
    八日淩晨時，在台南市○○路與金華路口「羅馬商務俱樂部
    」聲色場所，飲酒召女，唱歌作樂，並邀乙○○好友蒲增新
    ，或由宏欣公司管理室副理許文昇作陪。而詐取於「冠天下
    理髮院」招待，花費三萬四千元（含酒錢九千元、小姐出場
    費二萬五千元）之不正利益。於「羅馬商務俱樂部」招待，
    花費七萬八千八百元（含酒錢五萬三千八百元、小姐出場費
    二萬五千元）之不正利益。
三、案經法務部調查局臺南市調查站移送臺灣臺南地方法院檢察
    署檢察官偵查起訴。
    理  由
甲、有罪部分：
壹、證據能力方面
一、按92年1月14日修正通過之刑事訴訟法施行前，已繫屬於各
    級法院之案件，其以後之訴訟程序，應依修正刑事訴訟法終
    結之。但修正刑事訴訟法施行前已依法定程序進行之訴訟程
    序，其效力不受影響，刑事訴訟法施行法第7條之3定有明文
    。所謂已依法定程序進行之訴訟程序，其「效力不受影響」
    ，依其立法意旨係指為避免程序之勞費，本諸舊程序用舊法
    ，新程序始用新法之一般法則，各級法院於修正之刑事訴訟
    法施行前，已依法踐行之訴訟程序（包含相關證據法則之適
    用），其效力不受影響。故而，對於提起上訴之案件，於修
    正刑事訴訟法施行前，原審法院就可得為證據之證據，已依
    法定程序調查者，其效力亦不受影響而言。又司法院（下稱
    同院）釋字第582號解釋（下稱第582號解釋）理由雖謂：「
    為確保被告對證人之詰問權，證人（含共同被告及其他具證
    人適格之人）於審判中，應依人證之法定程序，到場具結陳
    述，並接受被告之詰問，其陳述始得作為認定被告犯罪事實
    之判斷依據。」「被告以外之人（含證人、共同被告等）於
    審判外之陳述，依法律特別規定得作為證據者（刑事訴訟法
    第159條第1項參照），除客觀上不能受詰問者外，於審判中
    ，仍應依法踐行詰問程序。」然因其解釋之效力及適用範圍
    等，產生疑義，經最高法院聲請補充解釋。同院經衡酌法安
    定性之維持與被告基本權利之保障，作成釋字第592號解釋
    謂：「本院釋字第582號解釋公布（93年7月23日）前，已繫
    屬於各級法院之刑事案件，該號解釋之適用，應以個案事實
    認定涉及以共同被告之陳述，作為其他共同被告論罪之證據
    者為限。」「現行刑事訴訟法施行法第7條之3但書相關部分
    ，非本院釋字第582號解釋之對象。」（見同院釋字第592號
    解釋文後段、解釋理由書第4、5段）。基上解釋，凡於93年
    7月23日前已繫屬於各級法院之刑事案件，而其審理跨越新
    舊刑事訴訟法領域者，該第582號解釋之適用範圍，僅以個
    案事實係以具證人適格之共同被告之陳述，作為論罪之證據
    者為限，而不及於其他具證人適格之人之供述部分。關於其
    他具證人適格之人所為陳述，如事實審法院於刑事訴訟法施
    行（92年9月1日）前，已依法定程序調查者，其效力如何，
    自應適用刑事訴訟法施行法第7條之3但書之規定，以為判斷
    之準據。查本案係於90年12月3日繫屬於第一審法院，92年1
    月24日上訴繫屬於本院，92年7月22日言詞辯論終結，故而
    對證人黃英傑、許文昇、丙○○、張郁文、何莒華、盧芳村
    、王秋瑾於警詢、證人張郁文、許文昇、丙○○、黃英傑、
    甲○○、蒲增新於偵查中所為之供述，均在修正刑事訴訟法
    施行前，且上開之證詞，事實審法院已依修正刑事訴訟法施
    行前之法定程序調查，揆諸前開說明，其效力不受影響，而
    有證據能力，自得引用為論罪之依據。
二、測謊鑑定，係依一般人若下意識刻意隱瞞事實真相時，會產
    生微妙之心理變化，例如：憂慮、緊張、恐懼、不安等現象
    ，而因身體內部之心理變化，身體外部之生理狀況亦隨之變
    化，例如：呼吸急促、血液循環加速、心跳加快、聲音降低
    、大量流汗等異常現象，惟表現在外之生理變化，往往不易
    由肉眼觀察，乃由測謊員對受測者提問與待證事實相關之問
    題，藉由科學儀器（測謊機）紀錄受測者對各個質問所產生
    細微之生理變化，加以分析受測者是否下意識刻意隱瞞事實
    真相，並判定其供述是否真實；測謊機本身並不能直接對受
    測者之供述產生正確與否之訊號，而係測謊員依其專業之學
    識及經驗，就測謊紀錄，予以客觀之分析解讀，至於測謊鑑
    定究竟有無證據能力，刑事訴訟法並無明文規定，惟實務上
    ，送鑑單位依刑事訴訟法第二０八條第一項規定，囑託法務
    部調查局或內政部警政署刑事警察局為測謊檢查，受囑託機
    關就檢查結果，以該機關名義函覆原囑託之送鑑單位，該測
    謊檢查結果之書面報告，即係受囑託機關之鑑定報告，該機
    關之鑑定報告，形式上若符合測謊基本程式要件，包括：
    (一)經受測人同意配合，並已告知得拒絕受測，以減輕受測
    者不必要之壓力。(二)測謊員須經良好之專業訓練與相當之
    經驗。(三)測謊儀器品質良好且運作正常。(四)受測人身心
    及意識狀態正常。(五)測謊環境良好，無不當之外力干擾等
    要件，即賦予證據能力，非謂機關之鑑定報告書當然有證據
    能力；具上述形式之證據能力者，始予以實質之價值判斷，
    必符合待證事實需求者，始有證明力；刑事訴訟法就證據之
    證明力，採自由心證主義，由法院本於確信自由判斷，惟法
    院之自由判斷，亦非漫無限制，仍不得違背經驗法則及論理
    法則；測謊檢查之受測者可能因人格特性或對於測謊質問之
    問題無法真正瞭解，致出現不應有之情緒波動反應，此時若
    過於相信測謊結果，反而有害於正當之事實認定，又測謊檢
    查之時間過遲，攸關受測者情緒得否平復，與鑑定之精確性
    非無影響，此時間因素，事實審法院於取捨時不得不予考量
    ；惟一般而言，受測者否認犯罪之供述呈現不實之情緒波動
    反應，不得採為有罪判決之唯一證據，若受測者否認犯罪之
    供述並無不實之情緒波動反應，又無其他積極證據證明其被
    訴之犯罪事實，自得採為有利於受測者之認定；復按刑事訴
    訟法第二百零六條第一項規定：「鑑定之經過及其結果，應
    命鑑定人以言詞或書面報告」，又法院或檢察官囑託相當之
    機關鑑定，準用第二百零六條第一項之規定，同法第二百零
    八條亦有明文規定；是鑑定報告書之內容應包括鑑定經過及
    其結果，法院囑託鑑定機關為測謊檢查時，受囑託之鑑定機
    關不應僅將鑑定結果函覆，並應將鑑定經過一併載明於測謊
    之鑑定報告書中，若鑑定報告書僅簡略記載檢查結果而未載
    明檢查經過，既與法定記載要件不符，法院自應命受囑託機
    關補正，必要時並得通知實施鑑定之人以言詞報告或說明，
    否則，此種欠缺法定要件之鑑定報告不具備證據資格，自無
    證據能力可言，最高法院九十二年度台上字第二二八二號判
    決意旨參照（最高法院九十三年度台上字第一八六五號判決
    意旨同此見解），查上訴人即被告乙○○雖主張測謊結果呈
    說謊反應係因伊有中耳炎所致，並主張其與證人浦增新之測
    謊鑑定無證據能力。然查，本件測謊係檢察官經上開被告乙○○、證人蒲增新同意施測後，依刑事訴訟法第二百零八條
    規定，囑託法務部調查局實施測謊，而測謊員有專業訓練及
    相當經驗，測謊儀器品質良好、運作正常，鑑定過程亦載明
    於測謊鑑定報告中，此有鑑定報告在卷可稽（見本院更一審
    卷第三一頁至第四八頁），故本件測謊形式上符合測謊基本
    程式要件。且被告乙○○、證人蒲增新於施測前接受身心狀
    況調查時，被告乙○○自陳並無痼疾，無服用藥物，睡眠達
    八小時以上，證人蒲增新自陳有高血壓、糖尿病、測試前睡
    眠時間為四小時以下，惟被告乙○○、證人蒲增新均有簽署
    測謊同意書，且被告乙○○、證人蒲增新受測時外觀無異狀
    、測試生理反應圖均為可研判之有效圖形，顯示被告乙○○
    、證人蒲增新受測時之生理狀況均能獲致有效之測試反應，
    符合測謊條件。則被告乙○○、證人蒲增新之上開測謊報告
    應有證據能力。
貳、認定犯罪事實所憑之證據及理由
一、訊據上訴人即被告乙○○否認有上述不法犯行，辯稱：伊未
    私下找過宏欣公司人員，張郁文曾私下來找伊二、三次，其
    中一次是丙○○帶張郁文來；伊未向張郁文借款及收受張郁
    文所稱卅萬元，亦未接受宏欣公司「羅馬商務俱樂部」、「
    冠天下理髮院」花酒招待，至於去「羅馬商務俱樂部」，係
    伊為年度預算，欲請求議員支持，蒲增新在「羅馬商務俱樂
    部」發現李雲溥議員，乃通知伊去，伊談了一下就離開云云
    。惟查：
（一）被告自八十七年一月十三日起，擔任台南市環保局政風室
      主任，為被告供承在卷（詳他字卷一○六頁背面）。至調
      查站調查中、檢察官偵查中筆錄，諸多證人所稱「城西垃
      圾場工程」或「城西工程」，係指「台南市城西第一期垃
      圾衛生掩埋場封閉覆土工程」。故本件「城西垃圾場工程
      」或「城西工程」均指「台南市城西第一期垃圾衛生掩埋
      場封閉覆土工程」，合先說明。
（二）查「冠天下理髮院」是否為證人張郁文所指「冠天下酒店
      」或「冠天下ＫＴＶ」？查證人施冠呈於本院更二審審理
      時證稱：他是金吉行名義上負責人，金吉行實際上是經營
      「冠天下ＫＴＶ」，地址在台南市○○○路○段三一○號
      ，裡面有小姐陪酒坐。」（見本院更二審卷第五頁至第
      八頁）。並有信用卡處理中心特約商店資料表二紙（註明
      金吉行對外名稱：「冠天下理髮院」）附他字六○○卷第
      一三九－－一四○頁可憑，足見「冠天下理髮院」即係「
      冠天下ＫＴＶ」，並有女侍坐陪酒。
（三）證人甲○○於本院更三審審理時到庭證述：「（據你所知
      該工程有無表面層級襯底覆土來源不實、施工數量不符等
      弊端？）底土部分有來源不實，但數量部分沒有出入。」
      、「（宏欣公司有無與臺南市環保局另行議定變更土方來
      源？）《提示辯護人於95年7月19日所提刑事聲請狀附件
      一，本審卷第60頁至第61頁並告以要旨》有的。」、「（
      來源不實是否調查站跟你們講的？）是的。」、「（依89
      年10月16日該工程複驗紀錄全場覆土量計13，611.5立方
      公尺，是否尚符契約數量？）《提示辯護人於95年7月19
      日所提刑事聲請狀附件三，本審卷第65頁至第68頁並告以
      要旨》是的。」等語，證人丙○○於本院更三審審理時亦
      證述：「（該工程是否華門公司負責監造？）是的。」「
      負責工地範圍內工程合約的數量、圖說及監督施工單位按
      圖來做。」、「（這件工程，承包商有無表面層及襯底覆
      土來源不實、施工數量不符等弊端？）有的，在施工的過
      程中，一開始工程就進度落後，後來我們發現土中有爛泥
      、土質有問題，我們就請承包商載運出去，後來調查站來
      查，發現土方來源也沒有依照原來的地點來處理。」等語
      （見本院更三審卷第八三頁至第八七頁），足見宏欣公司
      在施作「城西工程」初期時，其襯底覆土之取土來源不實
      ，並造成工程進度嚴重落後，且由台南市調查站知會台南
      市環保局，應可認定，而此並有台南市政府九十五年十二
      月一日南市環處字第０九五二二０三八七四０號函在卷可
      稽。
（四）【乙○○有假借職務上之機會，詐取不正利益之不法意圖
      】
      查宏欣公司承作台南市環保局「台南市城西第一期垃圾衛
      生掩埋場封閉覆土工程」，依約該工程於八十七年十一月
      卅日發包，原訂完工日期，為自開工日起一百廿日曆天，
      但因工程延誤，迄八十九年五月四日仍未完工覆驗，業據
      宏欣公司總經理何莒華及董事長盧村芳，二人於八十九年
      五月四日，在台南市調查站供證在卷（見六○○號他字卷
      第廿頁背面、第廿四頁背面）。又關於承包商宏欣公司承
      作本件工程，截至八十八年二月二日止，依約預定進度應
      為百分之五十五‧二十三，但實際進度僅為百分之二十五
      ‧三十，工程進度落後百分之二十九‧九十三，就此工程
      進度落後，應如何補足，台南市政府環保局邀集，宏欣公
      司（由工地主任黃英傑、丁群峰、張郁文參加）、華門工
      程顧問公司（由負責人丙○○、鄭春長、林貴霞參加）、
      台南市政府營繕工程稽核小組（由被告乙○○代表參加）
      暨台南市政府環保局課長余天佑等人，於八十八年二月三
      日，在台南市政府環保局，召開第三次工地協調會議，並
      由台南市政府環保局秘書張守德主持，會中就「本件工程
      進度落後」部分，決議宏欣公司，應於八十八年二月七日
      前，提送「趕工計劃書修訂本」，詳盡說明如何補足落後
      工程進度，以及擬採取相關措施，有八十八年二月三日「
      台南市城西第一期垃圾衛生掩埋場封閉覆土工程」第三次
      工地協調會會議紀錄在卷可憑（見一二六九五號偵查卷第
      四頁至第六頁）。是宏欣公司承作本件工程其進度嚴重落
　　　後，至為明灼。又宏欣公司工地主任黃英傑於偵查中供稱
  　　：我們公司因為土方的問題，造成工程進度一直落後，甲○○（台南市政府環保局技士）說乙○○有很多意見，甲○○有轉達乙○○的話，要宏欣公司層級較高的人到台南
      市政府環保局走動、走動等情（見偵查卷第五三頁背面）
      。嗣即由宏欣公司協理張郁文前往台南市政府環保局找被
      告乙○○，據宏欣公司協理即證人張郁文於偵查中供稱：
      （乙○○找你們公司來，有沒有說到工程缺失的問題？）
      他只跟我說調查站，在查這個工程，並說他跟調查站的人
      很熟等語（見偵查卷第七二頁背面），而被告乙○○於偵
      查中亦證實，宏欣公司的人有到台南市政府環保局他的辦
      公室，找過他二、三次，這二、三次均是由張郁文一人來
      ，但其中有次是丙○○帶張郁文來等語（見偵查卷第七七
      頁背面）。是本件因覆土不實，工程進度落後，被告至少
      於八十八年二月三日已經知悉，實可認定，而被告在得知
      後，卻一再向透過各種方法，或由證人甲○○、或由證人
      即華門公司丙○○告知證人即宏欣公司工地主任黃英傑，
      表示宏欣公司對於「城西工程」應較高層級至其處走動、
      走動，實有意圖為自己及第三人所有之不法意圖。
（五）【乙○○施以詐術】
（１）查台南市調查站為偵辦本案，於八十八年三月四日，由該
      站組長即本件承辦人洪文芳前往台南市環保局調借「台南
      市城西第一期垃圾衛生掩埋場封閉覆土工程」工程合約副
      本，有台南市調查站組長洪文芳所出具證明書在卷可憑（
      詳外放台南市調查站本件工程卷五頁）。而被告乙○○於
      本院更一審就此亦供稱，調查站洪文芳組長，確於八十八
      年三月四日，到台南市政府環保局其辦公室，親自對伊說
      ，可否幫忙他要到「台南市城西第一期垃圾衛生掩埋場封
      閉覆土工程」合約書，因合約書不是伊的東西，所以伊跑
      去問業務單位，結果業務單位，有同意出借等語（見本院
      更一審卷第一○七頁）。參酌證人宏欣公司協理張郁文於
      偵查中供稱：伊去找乙○○時，乙○○只跟伊說，調查站
      在查這個工程，乙○○並說他跟調查站的人很熟等語（見
      偵查卷第七二頁背面）。又本件工程進度，所以嚴重落後
      ，係由於土方問題所引起，亦據宏欣公司工地主任黃英傑
      於偵查中供明，已如上述。而宏欣公司為了本工程進度落
      後問題，曾於八十八年二月三日，會同監造公司及包含被
      告在內之台南市政府環保局人員（乙○○係以本工程稽核
      小組成員參加），在環保局召開「台南市城西第一期垃圾
      衛生掩埋場封閉覆土工程」第三次工地協調會，討論如何
      補救工程落後問題，亦如前述。在此情形下，台南市調查
      站又於八十八年三月四日，前來台南市政府環保局，透過
      被告向業務單位，調借本件工程合約書，顯然被告乙○○
      ，對於承包商宏欣公司承作本件工程，因襯底覆土取土來
      源不實之土方問題所引起工程進度嚴重落後情事，確有問
      題，且正由台南市調查站調查中屬實，而被告乙○○卻對
      證人張郁文詐稱：「調查站在查這個工程，乙○○並說他
      跟調查站的人很熟」等語，實係施以詐術之行為。
（３）而宏欣公司在遭此極大壓力時，適被告乙○○出面介入，
      又被告時任政風室主任，及一般人對該職位既有印象，暨
      被告確係兼「台南市環保局營繕工程稽核小組成員」，對
      本件工程有工程督導及抽查工程品質之職務，故而被告乙○○所稱其可以疏通調查站之調查，宏欣公司因而誤認被
      告應有解決問題管道，並陷於錯誤，進而從被告身上尋求
      解決困境方法。因此，宏欣公司及證人張郁文，乃對被告
      交付不正利益等情，實可認定。
（六）本件被告確有接受宏欣公司花酒及女色招待等不正利益事
      實，業經宏欣公司協理張郁文於本院上訴審供稱：八十八
      年三月十二日，去冠天下理容院，共有我本人、許文昇、
      乙○○、蒲先生等四人等語（見本院上訴卷第五三頁）。
      又於本院上訴審供稱：（羅馬ＫＴＶ消費多少錢？）那天
      刷卡消費部分，有五萬多元，另帶出場的錢是一、二萬元
      ，我交給蒲先生；該次共消費七、八萬元（按酒錢五萬三
      千八百元、小姐出場費二萬五千元）等情（見本院上訴卷
      第五四頁），復有證人張郁文各該日期在「冠天下理髮院
      」、「羅馬商務俱樂部」刷卡消費交易明細附卷可佐（見
      六○○號他字卷第一三五頁、第一三七頁）。參酌證人張
      郁文於九十一年二月廿日在原審供稱：於八十八年三月十
      二日，去冠天下理容院，於八十八年五月七日，去羅馬商
      務俱樂部，直至八十八年五月八日凌晨結帳離去等語（見
      原審卷(一)第一一三頁至第一一四頁）；並於本院上訴審作
      相同供述（見本院上訴卷第五三頁至第五六頁），是證人
      張郁文應只招待被告二次而已。雖證人張郁文於偵查中供
      稱：共招待被告去三次，分別在台南市「羅馬商務俱樂部
      」，及台南市「冠天下理髮院」，找小姐坐檯、開洋酒，
      花費均在十餘萬元，另通知陪宿女子二人，由保鏢同來酒
      店，乙○○要我支付保鏢，二萬至二萬五元之陪宿性招待
      費用云云（見六○○號他字卷第十七頁至第十八頁）。然
      查證人張郁文所招待三次，其中一次於八十八年五月十五
      日，該次是證人張郁文招待其工地同事，顯與被告無關。
      故證人張郁文所供招待被告次數，以其於本院上訴審所供
      ，較為可信，併此說明。
（七）證人宏欣公司工地主任黃英傑於偵查中證稱：台南市環保
      局承辦人甲○○於八十八年初，向我表示，乙○○要他轉
      告宏欣營造層級較高者，去台南市環保局走動、走動等語
      （見六○○號他字卷第十一頁、一二六九五號偵查卷第五
      三頁至第五四頁）。另證人丙○○（華門工程顧問公司負
      責人，本件監造公司係華門工程顧問公司）供稱：乙○○
      曾告訴我，調查局正在查城西垃圾場工程弊端，要我找張
      郁文出來談一談等語（見六○○號他字卷第十四頁、一二
      六九五號偵查卷第七一頁至第七二頁）。參酌本件係由張
      郁文出面招待被告，已如上述，顯見被告乙○○有本於其
      係台南市環保局政風室主任，並在城西工程中擔任營繕工
      程稽核小組成員身分，利用調查局調查之機會，從中獲取
      不正利益意思，並將其所欲心意，透過甲○○、丙○○，
      轉達於宏欣公司；亦即被告接受招待，係來自宏欣公司。
（八）另證人即宏欣公司管理室副理許文昇於偵查中供稱：於八
      十八年五月七日，其與張郁文、蒲增新、乙○○等四人，
      一起至羅馬商務俱樂部，並由張郁文結帳等語（見六○○
      號他字卷第十二頁至第十三頁）；當時座位是ㄇ字型，張
      郁文與乙○○坐在中間，我坐在轉角，中間還有小姐，以
      前張郁文已請過乙○○二次（喝花酒），公司主要幹部均
      知道等語（見六○○號他字卷第六一頁至第六二頁）；其
      進而於原審及本院上訴審時就其如何與被告去喝花酒經過
      供明在卷（見原審卷(一)第二一三頁至第二一七頁；本院上
      訴卷第七二頁至第七五頁）。
（九）被告好友即證人蒲增新於偵查中證稱：曾和張郁文、乙○○等去鄭抄手餐廳餐敘，餐後大家去冠天下理髮院召女作
      陪喝酒，張郁文等則自行召店內三位小姐陪酒；另一天張
      郁文打電話，跟我說他大約八點會到我上班處，要我代為
      邀約乙○○，待會兒到我上班處見面，其後大家決定要到
      羅馬商務俱樂部，八十八年五月七日十八時廿九分三十四
      秒及廿時十四秒通話，係告知姜建民，張郁文已在我上班
      處，要乙○○前來會合等語（見六○○號他字卷第一○二
      頁至第一○三頁；一二六九五號偵查卷第廿九頁至第卅頁
      ）；並於原審供證稱：確實有與張郁文、乙○○共同去冠
      天下理髮院、羅馬商務俱樂部消費作樂等情（詳原審卷(一)
      第一三○頁至第一三七頁）。
（十）又貪污治罪條例第五條第一項第三款賄賂罪中所稱職務上
      之行為，係指公務員於其職務範圍內所應為或得為之行為
      ，而同條例第四條第一項第五款所謂違背職務之行為，則
      係指在其職務範圍內，不應為而為或應為而不為者而言。
      查被告係身兼「單位政風主管」及「台南市環保局營繕工
      程稽核小組成員」身分，然被告雖係台南市環保局政風室
      主任，其職務僅在於負責政風預防、法令宣導，員工貪瀆
      與不法資料發掘，防幣，惟其職務上並不包括犯罪之偵查
      （八十七年度台上字第一二五七號判決意旨參照），又被
      告雖身兼「台南市環保局營繕工程稽核小組成員」身分，
      然依各機關辦理採購及營繕工程稽核小組作業規範第五條
      第二款規定，稽核小組以召開會議稽核為原則，第三款規
      定各成員辦理稽核案件時之權責相同，並得經小組決議授
      與處理個案之權限等情，而被告雖有參加「城西工程」台
      南市環保局召開之採購及營建工稽核小組審議案件會議，
      該會議中並無授與被告個人有個案稽核之權限，此有各機
      關辦理採購及營繕工程稽核小組作業規範、及台南市環保
      局九十一年十一月五日環處字第０九一００三０一一八號
      函在卷可稽（見原審卷二第十六頁、本院更三審卷第一二
      ０頁），應認被告在本案中並無貪污治罪條例第五條第一
      項第三款賄賂罪中所稱職務上之行為，亦即並無公務員於
      其職務範圍內所應為或得為之行為，縱被告詐得上開不法
      利益，亦難以上開貪污治罪條例相繩。
(十一)【被告乙○○係假借職務上之機會，以故意犯詐欺得利】
      ：按刑法第一百三十四條關於公務員犯罪加重處罰之規定
      ，祇以假借職務上之權力、機會或方法而故意犯瀆職罪章
      以外各罪為已足，苟於職務上之權力、機會或方法一有假
      借，即應加重其刑，並非須就其權力、機會或方法同時假
      借，方得予以加重，亦不以其合法執行職務為條件，即公
      務員之執行職務，縱非合法，苟係利用其職務上之權力、
      機會或方法而故意犯刑法瀆職罪章以外之罪，即不能解免
      加重之責（最高法院九十三年台上字第六四九四號判決意
      旨參照）。查被告上開行為，係藉機利用其身兼「單位政
      風主管」及「台南市環保局營繕工程稽核小組成員」身分
      ，在職務上負責政風預防、法令宣導、員工貪瀆與不法資
      料發掘、防弊，及負責環保局該工程發包審核及工程施作
      過程督導，而在得知台南市調查站調查「城西工程」襯底
      覆土取土來源不實之弊端時之機會，而對宏欣公司施以詐
      術，並使宏欣公司陷於錯誤，而由證人張郁文交付上開不
      正利益。
二、綜上所述，被告接受宏欣公司花酒招待不正利益事實，已據
    宏欣公司協理張郁文、經理許文昇於偵查中證述甚詳，核與
    被告好友蒲增新、宏欣公司總經理何莒華、工地主任黃英傑
    及台南市環保局技士甲○○於偵查中供證相符，且有美商花
    旗銀行所出具張郁文於各該日期在「冠天下理髮院」、「羅
    馬商務俱樂部」刷卡消費明細及監譯報告表在卷可佐。而被
    告及好友蒲增新於偵查中接受測謊結果，被告關於「沒有接
    受宏欣公司花酒招待」；蒲增新關於「不知張郁文有無招待
    乙○○喝花酒」、「張郁文沒替乙○○與渠二人支付召妓陪
    宿費用」等問題，均呈情緒波動反應說謊現象，有法務部調
    查局出具鑑定通知書、測謊鑑定過程參考資料一冊在卷可稽
    （詳六○○號他字卷九二至九七頁；一二六九五號偵查卷二
    頁、本院更一卷卅一至四八頁），互核上開證人供證及測謊
    結果，主要情節，均相符合，自可採為被告不利認定之依據
    。被告辯稱，其測謊結果，所以有說謊反應，可能係因中耳
    炎所致云云，要無可採。本件被告收受不正利益部分，事證
    已明，堪以認定。至八十八年五月十五日，該次在「羅馬商
    務俱樂部」消費，係張郁文招待所有工地同事，業據證人張
    郁文供明，該次消費自與被告無關，併此敘明。
三、本件事證明確，被告公務員假借職務之機會，以故意犯詐欺
    得利之犯行，應堪認定，應依法論科。
參、論罪科刑之理由
一、查刑法業以中華民國九十四年二月二日總統華總一義字第
    09400014901號令修正公布第1～3、5、10、11、15、16、19
    、25～27、第四章章名、28～31、33～38、40～42、46、47
    、49、51、55、57～59、61～65、67、68、74～80、83～90
    、91-1、93、96、98、99、157、182、220、222、225、
    229-1、231、231-1、296-1、297、315-1、315-2、316、
    341、343條條文；增訂第40-1、75-1條條文；刪除第56、81
    、94、97、267、322、327、331、340、345、350條條文；
    並自九十五年七月一日施行。被告行為後，其應適用之相關
    法律已有變更，茲就與本案適用有關之條文，比較說明如下
    ：
（一）新舊法比較：按刑法已於94年2月2日修正公布，並於95年
      7月1日生效施行。而刑法第2條第1項修正為「行為後法律
      有變更者，適用行為時之法律。但行為後之法律有利於行
      為人者，適用最有利於行為人之法律。」，採「從舊從輕
      」之原則，與修正前刑法第二條採「從新從輕」之原則不
      同。又比較時應就罪刑有關之共犯、未遂犯、想像競合犯
      、牽連犯、連續犯、結合犯，以及累犯加重、自首減輕暨
      其他法定加減原因（如身分加減）與加減例比等一切情形
      ，綜其全部罪刑之結果而為比較。有最高法院95年第8次
      刑事庭會議決議可參。再按刑法第2條第1項固有如上之規
      定，然若條文之修正無關乎處罰之輕重，僅為其他純文字
      之修正，即非該條所指之法律有變更，自毋庸依該規定為
      新舊法之比較，而應依一般法律之適用原則，適用裁判時
      法，最高法院95年度台上字第5589號、第5599號判決意旨
      可參。
（二）罰金刑部分：被告行為後，刑法第三百三十九條第一項中
      罰金刑部分，雖因刑法施行法增定第一條之一，將貨幣單
      位改為新臺幣，所定數額提高為30倍。然修正前該罪之罰
      金刑，經適用罰金罰鍰提高標準條例第一條前段及現行法
      規所定貨幣單位折算新臺幣條例第二條，折算為新臺幣後
      ，亦為原定數額之30倍，兩者最高刑度相同，惟最低刑度
      部分，修正前刑法第三十三條第五款規定罰金為一元以上
      ，經折算為新臺幣後，為新臺幣30元以上，而修正後刑法
      第三十三條第五款規定罰金為新臺幣1000元以上，較舊法
      為高，應以舊法有利於被告。
（三）按刑法第2條第1項所稱之法律，係指刑罰所依存的整體法
      律狀態，故法律有變更應指足以影響行為的可罰性與法律
      效果的法令因修正或廢止而有所變更而言。所以刑法法律
      變更概念，應界定在法律規定的改變，足以影響刑罰權判
      斷者而言，刑法總則的變更，自然會影響到個別犯罪的成
      立，乃至於法律效果的結構，自屬法律變更，應為新舊法
      之比較。而刑法修正之後，原屬連續犯之數個犯罪行為，
      依新法應數罪併罰，比較修正前之規定，可依裁判上一罪
      論處，顯然修正前之規定有利於被告，如仍依修正後之規
      定，對於被告極為不利，從而，解釋上對於刑法第二條之
      解釋，應包括此種影響罪刑加重之規定，被告所涉連續詐
      欺得利罪，自應適用修正前連續犯之規定較為有利。
（四）按九十四年一月七日修正公布，於九十五年七月一日施行
      之刑法第十條第二項第一款規定稱公務員者，謂下列人員
      ：依法令服務於國家、地方自治團體所屬機關而具有法定
      職務權限，以及其他依法令從事於公共事務，而具有法定
      職務權限者，查被告行為時係台南市政府環境保護局政風
      室主任，職司政風預防、政令宣導、員工貪瀆與不法資料
      發掘、防幣工作，並兼任城西工程營繕稽核小組成員，負
      責環保局該工程發包審核及工程施作過程督導之職務，依
      上揭規定自應屬刑法第十條第二項第一款所稱之公務員。
二、刑法總則之加重，係概括性之規定，所有罪名均一體適用；
    刑法分則之加重，則係就犯罪類型變更之個別犯罪行為予以
    加重，成為另一獨立之罪名。刑法第一百三十四條規定：公
    務員假借職務上之權力、機會或方法，以故意犯本章以外各
    罪者，加重其刑至二分之一。但公務員之身分已特別規定其
    刑者，不在此限。故而公務員以故意犯本章以外各罪者，係
    對公務員利用職務上權力、機會或方法故意犯之特殊要件予
    以加重處罰，乃就犯罪類型變更之個別犯罪行為予以加重，
    自屬刑法分則加重之性質。核被告所為，係犯刑法第三百三
    十九條第二項之詐欺得利罪，又被告係假借其台南市環保局
    政風室主任之公務員職務上之機會以故意犯本件詐欺得利罪
    ，應依刑法第一百三十四條前段，依法加重其刑（最高法院
    九十一年台上字第一二八０號判決意參照）。公訴人認被告
    上開行為，係犯貪污治罪條例第五條第一項第三款之職務收
    受賄賂、不正利益罪，容有誤會，惟其基本之犯罪事實同一
    ，爰變更公訴人起訴法條，附此說明。
三、被告先後二次犯行，時間緊接，所犯構成要件相同罪名，顯
    係基於概括犯意反覆為之，為連續犯，應依修正前刑法第五
    十六條規定論以一罪，並加重其刑。
肆、撤銷改判之理由
一、原審以被告乙○○罪證明確，因予論罪科刑，固非無見。惟
    查：
（一）公訴人認被告有藉機向宏欣公司協理張郁文借款八萬元及
      收受賄賂卅萬元部分，經查該部分犯罪，尚屬不能證明（
      理由詳後），原判決竟對被告遽予論罪科刑，自有未洽。
（二）本件被告上開行為，係犯刑法第一三四條、第三百三十九
      條第二項之公務員利用職務上之機會，以故意犯詐欺得利
      罪，惟原判決認被告上開論罪科刑部分，係犯貪污治罪條
      例第五條第一項第三款之職務收受賄賂、不正利益罪，而
      未予變更起訴法條論以上開罪名，並有未合。
（三）原判決未及就連續犯、罰金刑最低度及公務員之定義比較
      新舊法，尚有未洽。
二、綜上所陳，被告上訴意旨仍執陳詞猶否認犯行，雖無理由。
    然原判決既有上開可議之處，即屬無可維持，自應由本院將
    原判決撤銷改判，以期適法。爰審酌被告身為機關政風主管
    ，應以身作則，嚴守法紀，竟輕縱自己酒色之慾，利用職務
    上之機會，詐取工程廠商之不正利益，前往聲色場所召女作
    陪飲酒，有辱官箴，情節非輕，復參酌被告犯罪動機、目的
    、手段、所生損害、所得利益、其品行智識程度、生活狀況
    、犯後態度等一切情狀，量處如主文第二項所示之刑，以資
    懲儆。
乙、不另為無罪諭知部分：
一、公訴意旨另以：乙○○除於八十八年三月十二日，在台南市
    ○○○路「冠天下理髮院」及於八十八年五月七日晚間至八
    日淩晨時，在台南市○○路「羅馬商務俱樂部」聲色場所，
    飲酒召女作陪唱歌作樂外。又先後於「冠天下理髮院」、「
    羅馬商務俱樂部」受招待過程中，依序借機向張郁文名為「
    借貸」，實係收受賄款，而取得現金五萬元、三萬元。另宏
    欣公司亦批准該公司會計課長王秋謹由公司帳戶領取五十四
    萬元（約相當於工程款總額百分之一），指派土木部協理張
    郁文於八十八年五月十一日，先逕自該款中，扣除其先前墊
    付乙○○喝花酒及「借用」廿四萬元後，剩下餘款為三十萬
    元，由張郁文於該日上午，親自攜往台南市環保局停車場，
    將該卅萬元，裝在茶葉罐交付乙○○，作為所謂「公關費」
    ，乙○○則予收受之。因認被告乙○○，該部分併涉犯貪污
    治罪條例第五條第一項第三款對於職務上行為收受賄賂罪嫌
    云云。
二、按犯罪事實應依證據認定之，無證據不得認定犯罪事實；又
    不能證明被告犯罪者，應諭知無罪之判決，刑事訴訟法第
    154條第2項、第301條第1項分別定有明文。而認定犯罪事實
    所憑之證據，雖不以直接證據為限，間接證據亦包括在內，
    然無論直接或間接證據，其為訴訟上之證明，須於通常一般
    之人均不致有所懷疑，而得確信其為真實之程度者，始得據
    為有罪之認定，倘其證明尚未達到此一程度，而有合理之懷
    疑存在，致使無從形成有罪之確信，根據罪疑唯輕、罪疑為
    有利被告之原則，即不得遽為不利被告之認定，最高法院76
    年臺上字第4986號著有判例可參。次按刑事訴訟法第161條
    第1項規定：檢察官就被告犯罪事實，應負舉證責任，並指
    出證明之方法。因此，檢察官對於起訴之犯罪事實，應負提
    出證據及說服之實質舉證責任。倘其所提出之證據，不足為
    被告有罪之積極證明，或其指出證明之方法，無從說服法院
    以形成被告有罪之心證，基於無罪推定之原則，自應為被告
    無罪判決之諭知，最高法院92年臺上字第128號亦著有判例
    可參。
三、訊據被告乙○○堅決否認有上揭收受賄賂犯行，辯稱：伊未
    私下找過宏欣公司員工，雖張郁文曾私下來找過伊二、三次
    ，其中有一次是丙○○帶張郁文來；伊並未收受張郁文所稱
    卅萬元，亦未在羅馬ＫＴＶ、冠天下理髮院向張郁文借款；
    法務部調查局測謊結果所以呈現說謊反應，可能是因伊有中
    耳炎所致云云。經查：
（一）關於公訴人所指被告上開詐欺得利部分犯行，固據證人張
      郁文於偵查中供述甚詳，並經宏欣公司董事長盧村芳、總
      經理何莒華、會計課長王秋謹等於偵查中供述，宏欣公司
      確有由張郁文支領五十四萬元等情，且有宏欣公司用以支
      付張郁文所稱賄款，提領五十四萬元轉帳傳票、明細分類
      帳單、支付證明單等在卷可資佐證。然而上開款項係由證
      人張郁文向宏欣公司領取，除於八十八年三月十二日在臺
      南市○○○路「冠天下理髮院」花費三萬四千元（含酒錢
      九千元、小姐出場費二萬五千元）；於八十八年五月七日
      晚間至八日淩晨時，在台南市○○路「羅馬ＫＴＶ」花費
      七萬八千八百元（含酒錢五萬三千八百元、小姐出場費二
      萬五千元），業經證人蒲增新、許文昇、丙○○等供證在
      卷，並有證人張郁文於八十八年三月十二日，在冠天下理
      髮院，於八十八年五月八日，在羅馬ＫＴＶ消費刷卡交易
      明細附卷可佐外（見六○○號他字卷第一三五頁、第一三
      七頁）。公訴人所指訴其餘被告收受賄賂部分，僅有證人
      張郁文陳述，別無其他證據，而證人張郁文於案發時，供
      承有三次與乙○○喝花酒，但經查證人張郁文於八十八年
      五月十五日，在「羅馬ＫＴＶ」消費，係張郁文招待其工
      地同事，與被告並無關係。是證人張郁文其向宏欣公司請
      款情事，自不能證明與被告有關。故證人張郁文於本件所
      為供述，當非全然可信。
（二）查本件出面招待乙○○，並致送賄款給乙○○者，係宏欣
      公司協理張郁文，其向宏欣公司請領五十四萬元時，支付
      證明單中，付款項目僅載「城西一期週邊工程款」（見六
      ○○號他字卷第六頁）。惟所謂「工程款」支付對象究係
      何人？收受該「工程款」者，有無交付收據或發票給宏欣
      公司？迄今查無證據足以合理說明。雖經證人張郁文於偵
      查中供稱：（這五十四萬元如何使用？）乙○○向丙○○
      索賄至少工程款百分之一，約五十四萬元，丙○○轉而要
      宏欣營造公司處理這筆錢；（是你當面交給乙○○的嗎？
      ）是的，在他辨公室停車場；（你到底有無把卅萬元交給
      乙○○？）卅萬元是我裝在茶葉罐交給他等語（詳一二六
      九五號偵查卷十八至十九頁）。又宏欣公司總經理何莒華
      於偵查中供稱：八十八年間，張郁文曾向我表示須支付五
      十四萬元，作為疏通用，並寫「支付證明單」，付款項目
      「城西一期週邊工程款」，金額「五十四萬元」云云（見
      六○○號他字卷第廿一頁背面）。此與宏欣公司董事長盧
      芳村於原審供稱：張郁文係宏欣公司協理，支領五十四萬
      元，未向伊報告，招待乙○○事見報後才知，事後總經理
      何莒華，有向伊報告等語（見原審卷第一八○頁至第一八
      二頁），並不相符。故證人張郁文，其有無向被告乙○○
      送賄，應屬不明。
（三）又證人張郁文於偵查中證稱：有三次在台南市○○路「羅
      馬商務俱樂部」，及中華西路「冠天下理髮店」，找小姐
      坐檯、開洋酒，花費均在十餘萬元，另通知外面陪宿女子
      二人，由保鏢同來酒店，乙○○即要我支付保鏢二萬元至
      二萬五千元陪宿性招待費用，計三次，另乙○○以身上臨
      時沒錢為由，亦向我拿五萬元，迄今未還，且於八十八年
      五月十一日，在環保局停車場，我的後車廂拿卅萬元，裝
      在茶葉罐親手交給姜健收執等語（見六○○號他字卷第十
      七頁至第十八頁）。另證人張郁文於偵查中證稱：於八十
      八年三月十二日，在台南市○○○路「冠天下理髮院」、
      於八十八年五月八日，在台南市○○路與民生路口「羅馬
      商務俱樂部」，分別招待乙○○，於「冠天下理髮院」招
      待時，乙○○向我要現金五萬元，於「羅馬商務俱樂部」
      招待時，乙○○向我要現金三萬元，另於八十八年五月十
      五日，在「羅馬商務俱樂部」，則是我招待我工地同事的
      消費等語（見一二六九五號偵查卷第二一頁至第二二頁）
      ；又張郁文於原審供稱：於八十八年三月十二日，去冠天
      下理容院，於八十八年五月七日，去羅馬商務俱樂部，直
      八十八至五月八日凌晨結帳，去羅馬商務俱樂部以後，交
      付賄款卅萬元給姜健等語（見原審卷(一)第一一三頁至第一
      一四頁、第一六一頁至第一六三頁）。惟證人張郁文支付
      招待乙○○花酒款項，均係以刷卡消費，已如前述。依此
      就證人張郁文交付八萬元賄款部分，顯無證據可資證明，
      且證人張郁文亦未曾向宏欣公司報帳，自尚難僅依證人張
      郁文上開指訴，而遽認被告乙○○有該部分之公訴事實。
（四）至被告乙○○是否向宏欣公司索取公關費；證人張郁文有
      無將公關費交付被告等情，被告經測謊結果，固呈情緒波
      動反應，而有說謊現象，有法務部調查局出具鑑定通知書
      可稽（見六○○號他字卷第九二頁至第九七頁；一二六九
      五號偵查卷第二頁）。然因被告與蒲增新二人，係確有接
      受證人張郁文提供色情招待，故被告與蒲增新所為測謊，
      雖可資為被告收受不正利益部分之佐證。但仍不足以作為
      認定被告有收受該部分賄賂事實之佐證。
四、綜上所述，被告乙○○有無以借款方式，向證人張郁文收取
    賄賂八萬元，以及收張郁文送交乙○○賄賂卅萬元部分，均
    尚屬不能證明。原判決遽認被告應負該部分收受賄款罪責，
    容有未合。惟公訴人認該部分與前述有罪部分，有連續犯裁
    判上一罪關係，爰就該部分不另為無罪諭知，併此敘明。
丙、適用之法律
一、刑事訴訟法第三百六十九條第一項前段、第三百六十四條、
    第二百九十九條第一項前段、第三百條。
二、九十五年七月一日施行之刑法第二條第一項前段、修正前刑
    法第五十六條、刑法第一百三十四條、第三百三十九條第二
    項。
三、修正前罰金罰鍰提高標準條例第一條前段。
本案經檢察官邱克斌到庭執行職務。
中　　華　　民　　國　　96　　年　　3 　　月　　22　　日
                  刑事第二庭    審判長法  官  葉居正
                                      法  官  郭千黛
                                      法  官  吳森豐
以上正本證明與原本無異。
如不服本判決，應於收受本判決後十日內向本院提出上訴書狀。
其未敘述上訴理由者並得於提起上訴後十日內向本院補提理由書
狀（均須按他造當事人之人數附繕本）「切勿逕送上級法院」。
　　　　　　　　　　　　　　　　　　　書記官  李梅菊
中　　華　　民　　國　　96　　年　　3 　　月　　28　　日
附錄法條：
刑法第三百三十九條第一項、第二項：
意圖為自己或第三人不法之所有，以詐術使人將本人或第三人之
物交付者，處五年以下有期徒刑、拘役或科或併科一千元以下罰
金。
以前項方法得財產上不法之利益或使第三人得之者，亦同。
刑法第一百三十四條
公務員假借職務上之權力、機會或方法，以故意犯本章以外各罪
者，加重其刑至二分之一。但因公務員之身分已特別規定者，不
在此限。
